【裁判字號】    96,訴,1209
【裁判日期】    970519
【裁判案由】    搶奪
【裁判全文】
臺灣士林地方法院刑事判決              96年度訴字第1209號
公  訴  人  臺灣士林地方法院檢察署檢察官
被      告  甲○○
選任辯護人  鄧翊鴻律師
上列被告因強盜案件，經檢察官提起公訴（96年度偵緝字第1403
號），本院判決如下：
    主  文
甲○○意圖為自己不法之所有，而搶奪他人之動產，處有期徒刑
陸月，如易科罰金以新臺幣壹仟元折算壹日。
    事  實
一、甲○○於民國96年8月11 日凌晨某時，行經臺北市大同區○
    ○○路52巷內線型公園時，正與乙○○在公園內飲酒之綽號
    「小尊」之男子，招呼甲○○加入一起飲酒，期間因酒不夠
    3 人共飲，甲○○與乙○○乃一同前去便利商店購買，而由
    乙○○付款，甲○○因而得知乙○○皮夾內有現金錢財，竟
    意圖為自己不法之所有，於同日凌晨2時30 分許，在上揭公
    園內，趁乙○○不備之際，徒手搶奪乙○○持於手中，內置
    有現金新臺幣（下同）1萬9000 元之皮夾，得手後旋即逃逸
    ，乙○○追趕不及，乃報警循線於96年8月22日下午7時58分
    許查獲甲○○。
二、案經乙○○訴由臺北市政府警察局大同分局報告臺灣士林地
    方法院檢察署檢察官偵查起訴。
    理  由
壹、程序方面：
  (一)按被告以外之人於偵查中向檢察官所為之陳述，除顯有不可
    信之情況者外，得為證據，刑事訴訟法第159 條之1 第2項
    定有明文。而所謂「顯有不可信性」係指陳述是否出於供述
    者之真意、有無違法取供情事之信用性而言，故應就偵查筆
    錄製作之原因、過程及其功能等項加以綜合觀察，據以判斷
    該傳聞證據是否「非顯不可信」，倘可據以認定其任意性暨
    信用性俱無疑慮者，即可例外賦予「證據能力」，俾其成為
    法院審判時之適格證據資料。次按偵查係採糾問原則，由檢
    察官主導，重在合目的性之追求，而「詰問」乃偵查程序之
    一部，除預料證人、鑑定人於審判時不能訊問之情形外，檢
    察官可視實際情況，決定是否命被告在場，讓被告得親自詰
    問證人、鑑定人，此為刑事訴訟法第248 條所明定，故刑事
    訴訟法第159 條之1 第2 項所指得為證據之被告以外之人於
    偵查中向檢察官所為之陳述，其證據能力不因偵訊證人、鑑
    定人當時被告不在場，未親自詰問證人、鑑定人而受影響（
    最高法院97年度臺上字第603 號判決意旨參照）。經查，證
    人即告訴人乙○○於偵查中所為之陳述，均經具結在卷，此
    有結文在卷可考，且陳述內容具體明確，復未見檢察官在偵
    查中有何違法取供而不具信用性之情事，雖未經被告親自詰
    問證人，惟參酌上揭判決意旨，仍應認對證人證言尚不生影
    響而具有證據能力。
  (二)又刑事訴訟法第159條之3第3 款規定：「被告以外之人於審
    判中有下列情形之一，其於檢察事務官、司法警察官或司法
    警察調查中所為之陳述，經證明具有可信之特別情況，且為
    證明犯罪事實之存否所必要者，得為證據：三滯留國外或所
    在不明而無法傳喚或傳喚不到者。」查本件告訴人乙○○於
    警詢指訴，固係審判外之言詞陳述，被告辯護人亦於本院調
    查證據時，主張告訴人警詢係屬審判外之陳述而無證據能力
    。惟告訴人於本院審理期間，經多次傳喚均未到庭，並經拘
    提結果，亦因所在不明而無法拘提到案，有本院送達證書（
    見本院卷第47頁、第84頁）、臺灣宜蘭地方法院檢察署97年
    4 月7日宜檢明信97助117字第05054 號函及宜蘭縣政府警察
    局羅東分局97年4月16日警羅偵字第0973006076 號函（見本
    院卷第86頁至第87頁）在卷為憑，顯見告訴人因所在不明而
    無法傳喚或傳喚不到。本院審酌告訴人警詢筆錄製作原因及
    過程，並無不能自由陳述之情形，亦無違法取證或其他瑕疵
    ，而具有可信之特別情況，且告訴人已無從傳訊，為證明本
    件犯罪事實之存否所必要，因認告訴人警詢之陳述，依上揭
    規定，具有證據能力。
貳、實體方面：
一、被告甲○○於警詢、偵查中及本院審理時固對於上揭時、地
    與「小尊」、乙○○2 人一起飲酒，期間並有與乙○○去便
    利商店買酒和其他吃食之事實坦認不諱，惟矢口否認有何搶
    奪犯行，辯稱：伊不認識「小尊」和乙○○，當天是「小尊
    」邀伊一起喝酒，後來伊先回附近的教會，再回到現場時，
    「小尊」和乙○○都不在了。3 人喝酒期間並沒有糾紛爭執
    云云。經查：
  (一)證人即告訴人乙○○於警詢、偵查中均證稱：伊當天原本是
    自己一個人在喝酒，穿紅衣男子「小尊」過來與伊搭訕攀談
    ，伊乃將所購買物品寄放在火車站置物箱，2 人一起到臺北
    市○○○路52巷內線型公園繼續喝酒，嗣穿淺藍色上衣之被
    告過來和他們一起喝，期間伊有和被告一起去便利商店買東
    西。回到公園時，被告突然徒手搶伊皮夾，伊追趕不及，嗣
    後報警回到現場發現伊的皮夾被丟棄在公園旁等語（見96年
    度偵字第10935號偵查卷第5頁、第12頁、96年度偵緝字第14
    03號偵查卷第27頁至第28頁）；另又證稱：「（是否是在庭
    這位搶你皮包？）是，當時還有戴耳環，頭髮很長。」等語
    （見96年度偵緝字第1403號偵查卷第28頁），證人上揭證詞
    ，除搶奪犯行部分為被告否認外，與被告於警詢、偵查中及
    本院審理時均陳稱：當天「小尊」和證人2 人已經在公園喝
    酒，是「小尊」叫伊過去一起喝的（見96 年度偵字第10935
    號偵查卷第16頁、96年度偵緝字第1403號偵查卷第18頁、本
    院卷第98頁）、又陳稱：「（以前有戴耳環嗎？）有。」（
    見96年度偵緝字第1403號偵查卷第28頁）、再陳稱：「我以
    前有戴耳環，留長髮，類似龐克頭，後面沒有剃，所以很長
    ，我有把耳洞擴大。」（見本院卷第93頁）等語相符，並經
    本院當庭勘驗被告確有耳洞（見本院卷第93頁）等可供參核
    。是證人對於案發當時之事件發生順序、地點位置、「小尊
    」及被告之穿著及外觀特徵等細節證述甚詳，與被告所述情
    節大致相符，顯見證人之記憶清晰，證述內容未因當日喝酒
    而事後有所減損。又證人與被告、「小尊」2 人素不相識，
    僅於案發當日偶遇相邀飲酒，飲酒期間亦未聞爭執糾紛，可
    見其與並無新仇夙怨，則證人有何緣由干冒誣告罪之重刑而
    構誣設陷被告？故證人上揭關於被告搶奪犯行之指述，應屬
    真實，而可採信。
  (二)被告於警詢陳稱：伊3 人在線型公園內飲酒後，就各自離開
    了，期間均沒有發生任何糾紛等語（見96 年度偵字第10935
    號偵查卷第17頁）、於本院審理時陳稱：伊3人喝酒約1個多
    小時，伊先離開回教會，再回來時其餘2 人均已不見等語（
    見本院卷第98 頁），是被告既已陳述其與告訴人、「小尊」
    喝酒期間未發生任何糾紛，回到現場以後也不見其餘2 人，
    被告對於本件搶案之發生時間、地點、犯嫌既無所知聞，縱
    使經過警詢而得知事件梗概，也僅得知悉告訴人指述被告行
    搶、「小尊」阻止告訴人追捕之事實而已，則揆諸常理，被
    告儘可否認涉犯搶奪罪嫌即可，其餘相關搶案過程其既不在
    現場，本無庸多加置喙，然其竟能於偵查中肯定陳稱：「東
    西是小尊搶的。」（見96年度偵緝字第1403號偵查卷第
    18頁），及於檢察官聲請羈押，於本院訊問時供稱：「錢不
    是我拿的，錢及皮夾被小尊拿走了」等語（見本院96年度聲
    羈字第408 號卷第3 頁），被告不在現場竟可明確指出係「
    小尊」所行搶，此不惟啟人疑竇，相反的，正足顯示確有搶
    案發生，且被告當時也在現場，經與告訴人上揭指述內容詳
    加參驗、對照，本件係被告下手行搶，得手後逃逸乙節，應
    可認定，被告上揭辯詞，應係意圖卸責而杜撰，不足採信。
  (三)綜上所述，被告搶奪犯行，堪以認定，事證明確，應依法論
    科。
二、核被告所為，係犯刑法第325條第1項之普通搶奪罪。起訴書
    認為被告係與「小尊」共犯刑法第329 條之準強盜罪，容有
    未洽（理由後述），惟起訴之基本社會事實同一，本院應變
    更法條加以裁判。爰審酌被告之品行、智識程度、生活狀況
    、犯罪手段、所生危害等一切情狀，量處如主文所示之刑，
    並諭知易科罰金之折算標準。
三、起訴書固認被告與「小尊」共犯準強盜罪，然查：
  (一)告訴人於偵查中證稱：「當天我本來是一個人下班後六點在
    臺北車站旁的石階上喝酒，後來有一個沒到案的人來找我一
    起喝，他說他也住宜蘭，跟我聊天，之後，他就拿五、六千
    元出來說不然我們一人出一半，到他朋友的卡拉OK唱歌，到
    了那家店就要打烊，我們就搭計程車到長安西路、中山地下
    街三號出口，他就說在那邊喝酒，他買了高粱，第一瓶是他
    買的，一直要灌我，後來，甲○○從三號出口出來，跟未到
    案的那位講話，講完後，未到案的那位說甲○○是他朋友，
    要一起喝酒，我就說好，未到案的人說酒喝不夠，換我出錢
    去買，就叫甲○○跟我一起去，錢是我出的，回來時我不喝
    ，我說我只喝半杯，他們就一直要灌我，當時我皮包拿在手
    上，我說要回家，當時我坐在石椅上，結果，甲○○就從後
    面把皮包搶走，我起身要去追甲○○，未到案的人就把我的
    手抓住，等到甲○○跑遠了他才放手，我回頭要去追時，甲
    ○○就跑了，另一位也跑了，我就趕快去報案，他們二人我
    都不認識，…。」等語（見96年度偵緝字第1403號偵查卷第
    27 頁 至第28頁），是依上揭證詞，被告既是中途偶然受邀
    一起喝酒，被告與「小尊」2 人之間即無事前串謀搶奪告訴
    人皮夾之可能。而告訴人皮夾內有現金財物之事實，僅有與
    其一同去便利商店購物之被告所能明確得知，且依卷內所存
    證據，並不足以證明被告在返回公園後，曾與「小尊」有搶
    奪之犯意聯絡與行為分擔，故而尚難就此認定被告與「小尊
    」2 人為搶奪之共同正犯。
  (二)又小尊縱有如起訴書所載之「乙○○原欲追趕甲○○，綽號
    小尊之人為防護贓物竟抓住其手而施強暴，致使甲○○順利
    逃逸」之行為，惟此一行為係於被告搶奪行為既遂終了以後
    ，始加入之行為，且按刑法第329 條準強盜罪之規定，將竊
    盜或搶奪之行為人為防護贓物、脫免逮捕或湮滅罪證而當場
    施強暴、脅迫之行為，視為施強暴、脅迫使人不能抗拒而取
    走財物之強盜行為，乃因準強盜罪之取財行為與施強暴、脅
    迫行為之因果順序，雖與強盜罪相反，卻有時空之緊密連接
    關係，以致竊盜或搶奪故意與施強暴、脅迫之故意，並非截
    然可分，而得以視為一複合之單一故意，亦即可認為此等行
    為人之主觀不法與強盜行為人之主觀不法幾無差異；復因取
    財行為與強暴、脅迫行為之因果順序縱使倒置，客觀上對於
    被害人或第三人所造成財產法益與人身法益之損害卻無二致
    ，而具有得予以相同評價之客觀不法。故擬制為強盜行為之
    準強盜罪構成要件行為，雖未如刑法第328 條強盜罪之規定
    ，將實施強暴、脅迫所導致被害人或第三人不能抗拒之要件
    予以明文規定，惟必於竊盜或搶奪之際，當場實施之強暴、
    脅迫行為，已達使人難以抗拒之程度，其行為之客觀不法，
    方與強盜行為之客觀不法相當，而得與強盜罪同其法定刑，
    司法院大法官會議釋字第630 號解釋及其理由即揭櫫此意旨
    。是本件縱認「小尊」有拉住告訴人之手，以阻延告訴人追
    捕被告及便利被告逃脫，但被告其時非不得將「小尊」甩脫
    再行追躡，客觀上容有抗拒之餘裕，只因時間遭「小尊」拖
    延，追趕不及而放棄，故「小尊」之拉扯行為既尚未致使告
    訴人不能抗拒，參照上揭大法官會議解釋意旨，亦難認與準
    強盜罪之構成要件相符，從而被告與「小尊」2 人間既非搶
    奪之共同正犯，且事後「小尊」拉住告訴人之手之行為亦無
    任何證據證明事先有與被告共謀，且亦未致使告訴人不能抗
    拒，自無從據此認定被告與「小尊」2 人共犯準強盜罪，併
    此敘明。
據上論斷，應依刑事訴訟法第299條第1項前段、第300 條，刑法
第325 條第1 項、第41條第1 項前段，判決如主文。
本案經檢察官翁偉倫到庭執行職務。
中    華    民    國    97    年    5    月    19    日
               刑事第一庭審判長法  官    洪英花
                               法  官    雷雯華
                               法  官    賴邦元
中    華    民    國    97    年    5     月    19    日
以上正本證明與原本無異。
如不服本判決，應於收受送達後10日內向本院提出上訴書狀，其
未敘述上訴理由者，應於上訴期間屆滿後20日內向本院補提理由
書狀（均須按他造當事人之人數附繕本）。
                               書記官    游育慈
中    華    民    國    97    年    5     月    19    日
附錄本案論罪科刑法條之依據：
刑法第325條
（普通搶奪罪）
意圖為自己或第三人不法之所有，而搶奪他人之動產者，處6 月
以上5 年以下有期徒刑。
因而致人於死者，處無期徒刑或7 年以上有期徒刑，致重傷者，
處3 年以上10年以下有期徒刑。
第 1 項之未遂犯罰之。


司法院資訊處製作；財團法人民間司法改革基金會備份。
